【裁判字號】    99,上訴,1642
【裁判日期】    990618
【裁判案由】    偽造文書
【裁判全文】
臺灣高等法院刑事判決                99年度上訴字第1642號
上  訴  人  臺灣桃園地方法院檢察署檢察官
被      告  甲○
選任辯護人  王世豪律師
            張立業律師
上列上訴人因被告偽造文書案件，不服臺灣桃園地方法院99年度
訴字第151號，中華民國99年3月16日第一審判決（起訴案號：臺
灣桃園地方法院檢察署97年度偵字第23508 號），提起上訴，本
院判決如下：
    主  文
上訴駁回。
    理  由
一、公訴意旨略以：被告甲○乃香港聯合快遞公司派駐臺灣地區
    之業務代表，負責遞送業務，而警星企業社係軍事模型玩具
    進口商，自89、90年起將其所進口貨物報關、配送取貨等相
    關事宜，委由甲○全權處理，然因甲○並非關稅法第22條所
    定之「報關業者」，故甲○將警星企業社進口貨物報關之相
    關事宜，委由「威星通運股份有限公司」【下稱威星公司，
    當時是由陳洧豪向威星公司借牌代為處理報關事宜】處理，
    嗣甲○基於偽造私文書以行使之犯意，於92年7 月30日前之
    某時在臺灣某地區，擅自委請某不知情之刻印店人員，偽刻
    「警星企業社」及「樊紀允」之印章各1 枚後，於92年7 月
    30日前之某時在臺灣某地區持以在財政部臺北關稅局第CE/9
    2/471/42261號、第CE/92/471/42264號、第CE/92/471/4226
    5 號進口快遞貨物簡易申報單所附之個案委任書上用印，並
    交付予不知情之威星公司負責處理海關驗貨之陳洧豪，持向
    財政部臺北關稅局行使以供查核。嗣因法務部調查局桃園縣
    調查站接獲財政部臺北關稅局函文，循線查獲上情。案經法
    務部調查局桃園縣調查站移送偵辦，因認被告甲○涉犯刑法
    第216條、第210條之行使偽造私文書罪嫌等語。
二、按犯罪事實應依證據認定之，無證據不得推定其犯罪事實。
    又不能證明被告犯罪者，應諭知無罪之判決，刑事訴訟法第
    154條第2項、第301條第1項分別定有明文。即認定不利被告
    之事實，須依積極證據，苟積極證據不足為不利於被告事實
    之認定時，自應為有利於被告認定，更不必有何有利之證據
    （最高法院30年上字第816 號判例意旨參照）。按刑事訴訟
    法上所謂認定犯罪事實之證據，係指足以認定被告確有犯罪
    行為之積極證據而言，該項證據自須適合於被告犯罪事實之
    認定，始得採為斷罪資料。如未能發現相當證據，或證據不
    足以證明，自不能以推測或擬制之方法，以為裁判之基礎。
    又刑事訴訟上證明之資料，無論其為直接或間接證據，均須
    達於通常一般人均不致有所懷疑，而得確信其為真實之程度
    ，始得據為有罪之認定，若其關於被告是否犯罪之證明未能
    達此程度，而有合理性懷疑之存在，致使無法形成有罪之確
    信，根據「罪證有疑，利於被告」之證據法則，即不得遽為
    不利被告之認定。亦即，檢察官對於起訴之犯罪事實，應負
    提出證據及說服之實質舉證責任。倘其所提出之證據，不足
    為被告有罪之積極證明，或其指出證明之方法，無從說服法
    院以形成被告有罪之心證，基於無罪推定之原則，自應為被
    告無罪判決之諭知。最高法院92年臺上字第128 號判，此分
    別有最高法院29年上字第3105號、40年臺上字第86號、76年
    臺上字第4986號，92年臺上字第128號分別著有判例可參。
三、被告及辯護人對後引證據之證據能力，均不爭執（本院卷第
    18頁），且觀其製作取得之情形，亦無違法或不當之情狀，
    均與待證事實具有關聯性，依刑事訴訟法第159條之5規定，
    均有證據能力，合先敘明。
四、公訴人認被告涉犯上述罪嫌，主要係以被告於桃園調查站
    及偵訊時自承提單號碼分別為第CE/92/471/42261號、第CE/
    92/471/42264號及第CE/92/471/42265 號之個案委任書上關
    於委任人、委任人統一編號及地址等資料，均為伊書寫；
    證人陳洧豪於桃園調查站之證述、於臺北關稅局政風室之訪
    談紀錄、於檢察官訊問時之證述；證人樊紀允於桃園調查
    站之證述、於檢察官訊問時之證述等供述證據，香港聯合
    快遞提單3份（號碼分別為30298號、30151號、31453號）；
    財政部臺北關稅局92年10月21日北普政密字第0920200486
    號函暨隨函所附之進口快遞申報單影本3 份【提單號碼分別
    為第CE/92/471/42261號、第CE/92/471/42264號及第CE/92/
    471/42265號】；進口廠商登記申請書1紙等為據。
五、訊據被告固不諱言：上開3 份個案委任書【提單號碼分別為
    第CE/92/471/42261號、第CE/92/471/42264號及第CE/92/47
    1/42265 號】上關於委任人、委任人統一編號及地址等資料
    係伊書寫等情，惟堅決否認有偽造印文、偽造文書犯行，辯
    稱：上開3 份個案委任書上關於「警星企業社」及「樊紀允
    」的章都不是伊蓋的，應該是報關行自己蓋的，且上開3 份
    個案委任書上的章所蓋之位置也不一樣等語（參本院卷第13
    頁反面至第14頁反面）。經查：
（一）有關系爭委託書上之「警星企業社」及「樊紀允」之印文
      ，非屬真正，而委託書上文字係被告字跡等情，業據證人
      樊紀允證述屬實（偵卷第13頁背面），被告對此亦不爭執
      ，並有委任書在卷可參，此部份事實，堪予認定。
（二）被告辯稱：是有寫系爭委任書，但其上關於「警星企業社
      」及「樊紀允」的章都不是伊蓋的，應該是報關行自己蓋
      的乙節，證人陳洧豪證稱：客戶係以傳真方式提供個案委
      任書，且客戶僅需填寫委任人之部分，其餘係由威星公司
      自行填寫等語（原審桃簡字卷第73頁背面），而觀諸系爭
      個案委任書原本所示：關於委任人相關欄位，係呈現黑色
      影印字跡，關於「威星」及提單號碼等字樣則是呈現藍筆
      或黑筆書寫字跡，關於警星企業社大、小章部分，係呈現
      紅色印文等情（同上卷第99，101，104頁），系爭委任書
      既係以傳真方式給證人陳洧豪之公司，果確係被告蓋上偽
      造之警星企業社大、小章後，再傳真給威星公司，則上開
      委任書上關於委任人相關欄位及警星企業社大、小章部分
      ，均應呈現黑色影印字跡及印文，然如前所述，僅關於警
      星企業社大、小章部分，呈現紅色印文等情，顯見，該印
      文並非傳真前已存在，而係傳真後為之。則被告此部份所
      辯，即非無據，非不可採。
（三）被告辯稱：無偽造故意與動機，亦無與偽造者有犯意聯絡
      乙節，證人陳洧豪於原審證稱：伊當時向威星公司借牌，
      而被告是委託威星公司幫忙處理報關事宜，雖然海關有規
      定要出具個案委任書，但通常係於貨物檢驗有問題，才會
      要求補個案委任書。伊通常是於海關請伊補個案委任書後
      ，才會請客戶補個案委任書，而依其公司的作法，客戶通
      常係用傳真之方式補個案委任書，除非海關要求提供個案
      委任書之正本時，才會請客戶用寄的。一般來說客戶於個
      案委任書中僅需填寫委任人之部分，其餘部分（包括日期
      ）係由伊填寫後，再由伊將個案委任書轉交給海關查核，
      此外，公司內只有公司小姐與伊會接觸到個案委任書，亦
      即係由公司小姐請客戶補個案委任書後，將客戶傳真之個
      案委任書交給伊提供給海關查核。而本件提單號碼分別為
      第CE/92/471/42261號、第CE/92/471/42264號及第CE/92/
      471/42265號之3份個案委任書上之「威星」及提單號碼等
      字樣係伊寫的，但個案委任書上警星企業社之大、小章，
      係公司小姐交給伊時就有了，另上開3 份個案委任書均是
      由小姐交給伊，伊再交由海關報關等語（同上卷第72頁反
      面至第75 頁正面）；證人樊紀允於原審證稱：伊從89 、
      90年間即委託被告幫忙處理報關事宜，伊與被告之合作經
      驗中，貨物有問題之情況很少，且因伊是負責人，故貨物
      有問題時，伊一定會知道，而伊之所以提供臺灣桃園地方
      法院97年度偵字第23508號卷宗第144頁所附之個案委任書
      給被告，係因被告告知伊報關上有需要，而因伊與被告合
      作已久，且伊與被告間有信任關係，故伊就提供該紙個案
      委任書給被告。此外，因伊與被告合作已久，是於被告要
      求時，伊會提供文件或公司之大、小章給被告等語（同上
      卷第75頁反面至第76頁正面）。據此，被告欲取得警星企
      業社所出具之個案委任書並無困難，且於貨物有問題時，
      被告僅需以傳真方式，將個案委任書傳真予威星公司，以
      利威星公司提供相關資料予臺北關稅局查核，是於被告已
      取得警星企業社之信任下，被告欲取得蓋有警星企業社大
      、小章之個案委任書並非難事，是被告實無偽刻警星企業
      社大、小章之動機及必要。且無證據足證被告與偽造者有
      何犯意連絡，與行為分擔。此部份所辯，不違情理，非不
      可採。
綜上，檢察官所提證據，尚有合理懷疑空間，不足確信被告有何
刑法第216條、第210條行使偽造私文書罪之犯行。此外，查無其
他積極確切證據，足資認定被告有此部分犯行，揆諸上揭規定，
既不能證明被告犯罪，自應諭知被告無罪。
六、原審同此認定，諭知被告無罪，核無不合。檢察官上訴意旨
    略以：依證人樊紀允所述，可知其未概括授權被告寫委託書
    ，則被告書寫系爭委託書，即屬無權製作，而為偽造文書等
    語，然查：証人樊紀允於原審固稱：與被告往來多年，沒什
    麼文件，只有貨物出問題才找我們等語，似指未概括授權，
    惟對已蓋章之空白委託書（偵卷第144 頁）交付與被告乙節
    ，則稱：被告說有需要，因合作久了，有信任就給他等語（
    同上卷第74頁），若未概括授權，何以交付空白委託書並蓋
    章？是上訴意旨，不無誤會，難認有理由，應予駁回。至於
    究竟是誰偽造本件文書，應由檢察官依法偵辦，附此敘明。
據上論斷，應依刑事訴訟法第368條，判決如主文。
本案經檢察官吳春麗到庭執行職務。
中    華    民    國    99    年    6     月    18    日
                  刑事第十八庭審判長法  官  吳鴻章
                                    法  官  汪梅芬
                                    法  官  周政達
以上正本證明與原本無異。
如不服本判決，應於收受送達後10日內向本院提出上訴書狀，其
未敘述上訴之理由者並得於提起上訴後10日內向本院補提理由書
（均須按他造當事人之人數附繕本）「切勿逕送上級法院」。
                                    書記官  廖純瑜
中    華    民    國    99    年    6     月    18    日

司法院資訊處製作；財團法人民間司法改革基金會備份。
